【裁判字號】    92,簡上,123
【裁判日期】    921118
【裁判案由】    給付會款
【裁判全文】
臺灣彰化地方法院民事判決                        九十二年度簡上字第一二三號
    上  訴  人  丙○○
                乙○○
    訴訟代理人  廖健智律師
    被上訴人    甲○○    住彰.
    訴訟代理人  陳建良律師
    複代理人    林永貹律師
右當事人間請求給付會款事件，上訴人不服中華民國九十二年八月二十七日本院彰化
簡易庭所為之第一審判決 (九十二年度彰簡字第二五三號)，提起上訴，本院於九十
二年十一月四日言詞辯論終結，判決如左：
    主      文
上訴駁回。
第二審訴訟費用由上訴人負擔。
    事      實
甲、上訴人方面：
  一、聲明：
    (一)原判決廢棄。
    (二)被上訴人應給付上訴人丙○○新台幣 (下同)五十五萬二千一百元，及自起
        訴狀繕本送達翌日起至清償日止按年息百分之五計算之利息。
    (三)被上訴人應給付上訴人乙○○十九萬零九百十四元，及自起訴狀繕本送達翌
        日起至清償日止按年息百分之五計算之利息。
    (四)第一、二審訴訟費用均由被上訴人負擔。
  二、陳述：除與原審判決書所載者相同茲予引用外，補述略稱：
    (一)原審法院僅單向審酌被上訴人自承永光霓虹廣告社之實際負責人為訴外人林
        明煇，及證人證稱被上訴人非係爭合會之會首，遽以駁回上訴人在原審之起
        訴，判決理由全未就上訴人提出之攻擊防禦方法說明不可採之理由，其判決
        顯然有不備理由之違法。
    (二)系爭合會之會單記載會首為「永光霓虹廣告社」，而該廣告社登記之負責人
        為被上訴人，故系爭合會之會首應為被上訴人。又該廣告社之負責人變更登
        記遲至民國 (下同)八十七年間始提出申請，在變更登記之前，善意第三人
        與該廣告社有所交易之權利義務，仍以被上訴人為最終負責之人。
    (三)兩造為多年鄰居及好友，當初係因被上訴人出面邀約及基於彼此間之信賴，
        始參加系爭合會，故上訴人始終認定系爭合會之會首為被上訴人。至證人蔡
        陳綠、張森德在原審雖證稱系爭合會是訴外人林明煇邀會等語，然證人蔡陳
        綠、張森德等二人均已得標，系爭合會之會首究為何人，即與證人無關，其
        等之證言不可採。
    (四)民間合會盛行數十年，一般人決定是否參加合會，取決於對會首個人財力、
        信用之信任度，如會單記載之會首得在事後抗辯非會首而免負清償責任，與
        國民法律感情不符。況被上訴人及自稱會首之訴外人林明煇、陳智慧等三人
        ，屬被上訴人最有資力，其為免將來受強制執行，故將會首責任推由其媳婦
        陳智慧負擔，意圖昭然若揭。另被上訴人以合會開標地點、電話移機、會務
        處理等事項抗辯其非會首部分，均與其是否為會首之問題無關，且合會事務
        非必須均由會首自力進行，訴外人林明煇、陳智慧均為被上訴人之至親，其
        等二人在開標日協助作簽、開標等事宜，僅可謂係被上訴人之履行輔助人，
        尚難因此斷定被上訴人非系爭合會之會首。
   (五)系爭合會會單究為何人所書寫，上訴人在原審並未爭執，且依常情，被上訴
       人若不知有人以「永光霓虹」名義擔任會首，應訊時當即時否認該會單之真
       正，非至另案敗訴及本件上訴人在原審起訴時始為此項抗辯，故被上訴人以
       會單非其親自書寫否認為會首，乃臨訟卸責之詞。
  三、證據：除援用原審之立證方法外，另提出照片四幀、本院彰化簡易庭九十一年
      度彰簡字第六一０號民事判決影本一件、本院九十二年度簡上字第四三號給付
      會款事件九十二年九月二十三日準備程序筆錄影本一件為證，並聲請訊問證人
      陳智慧、黃振成。
乙、被上訴人方面：
  一、聲明：如主文所示。
  二、陳述：除與原審判決記載相同者，茲予引用外，補述略稱：
    (一)上訴人主張被上訴人為系爭合會之會首，曾向上訴人收取會款，而系爭合會
        停標後，被上訴人指示訴外人林明煇、陳智慧開具本票為擔保云云，均為被
        上訴人所否認，因被上訴人否認曾召集任何合會，系爭合會之會單亦非被上
        訴人書寫，或指示他人書寫，被上訴人自始不曾向上訴人收取分文會款，亦
        未指示訴外人林明煇、陳智慧簽發本票擔保還款，故上訴人應就其主張之上
        開事實負證明之責，若上訴人無法舉證，其等依合會法律關係訴請被上訴人
        給付會款，即無理由。
    (二)上訴人在原審再三以系爭合會之會單記載會首為「永光霓虹」，而被上訴人
        當時為「永光霓虹廣告社」登記負責人，不為其他舉證，逕認被上訴人為系
        爭合會之會首，並向其等收取會款，上訴人之主張無異要求被上訴人對任何
        第三人以「永光霓虹」名義所為之法律行為均應負責，不論被上訴人是否同
        意，豈有理由？況被上訴人在原審聲請訊問之證人蔡陳綠、張森德、黃振成
        、潘正忠、吳恭慶及黃文和等人，另請求函查電話「0000000」號移
        機紀錄等，均在證明被上訴人並非系爭合會之會首，且「永光霓虹廣告社」
        之實際負責人為訴外人林明煇，並非被上訴人，訴外人林明煇對外均以「永
        光霓虹廣告社」負責人交易往來，故訴外人林明煇或其妻陳智慧召集系爭合
        會時，逕以「永光霓虹」為訴外人林明煇之代稱，實與系爭合會會單中以「
        華利」為訴外人林識仁之代稱，以「銘錩」為訴外人黃振成之代稱等相同，
        並無違常理。
    (三)訴外人林明煇、陳智慧曾於八十二年三月間以「永光霓虹」名義召集合會，
        會期至八十五年二月二十日止，上訴人乙○○有參加該合會，被上訴人亦參
        加一會，若被上訴人以「永光霓虹」名義為會首，如何另以「甲○○」名義
        參加合會？當時包括上訴人乙○○在內之會員均無人質疑，故當時之「永光
        霓虹」並不等同於「甲○○」，已為參加合會之各會員所明知，且系爭合會
        之起會日期為八十五年三月，顯然係接續已結束之合會而另為召集，上訴人
        對「永光霓虹」不等於被上訴人之事實，自無諉稱不知之理。
  三、證據：除援用原審之立證方法外，另提出本院九十二年度簡上字第四三號給付
      會款事件民事卷宗節影本二件、本院彰化簡易庭九十一年度彰簡字第六一０號
      給付會款事件九十一年十一月八日及同年十二月三十一日言詞辯論筆錄影本各
      一件為證。
    理      由
甲、程序方面：
    按未於準備程序主張之事項，除有下列情形之一者外，於準備程序後行言詞辯論
    時，不得主張之：(一)法院應依職權調查之事項、(二)該事項不甚延滯訴訟者、
    (三)因不可歸責於當事人之事由不能於準備程序提出者、(四)依其他情形顯失公
    平者。民事訴訟法第二百七十六條第一項設有規定。本件準備程序係於九十二年
    十月十五日終結，而上訴人於九十二年十月三十日即接獲言詞辯論通知書後具狀
    聲請再開準備程序，其理由係以被上訴人否認系爭合會會單為其製作，會單究為
    何人製作，及被上訴人是否為系爭合會會首，有訊問被上訴人本人及證人陳智慧
    、黃振成之必要；另案之本院九十二年度簡上字第四三號給付會款事件與本件屬
    同一合會之糾紛，該事件尚在準備程序，本件遽予辯論終結恐生裁判矛盾各情為
    其依據，惟上訴人於九十二年十月十五日本院準備程序期日陳稱「會單是何人所
    書寫，上訴人在原審並未爭執，且除原審提出之證據方法外，別無其他證據提出
    」等語，上訴人復於九十二年十月二十四日提出辯論意旨狀就被上訴人有關會單
    非其書寫之抗辯不可採之理由為說明，另訴外人黃振成在另案即本院九十二年度
    簡上字第四三號給付會款事件之證言已為兩造分別援用，本院自無為訊問證人黃
    振成等二人及被上訴人本人而重開準備程序之必要。再本院九十二年度簡上字第
    四三號給付會款事件與本件固屬同一合會所生之糾紛，然該事件訴訟進行程度如
    何，與本件無涉，而本件兩造既在準備程序期日分別表明已無其他證據提出，本
    院逕予終結準備程序期日及迅速指定言詞辯論期日，均為避免訴訟不必要之延滯
    ，上訴人以另案該事件尚在準備程序中為理由，聲請再開準備程序及繼續調查證
    據，即有故意延滯訴訟之嫌，本院認無必要，合先敘明。
乙、得心證之理由：
一、本件上訴人在原審起訴主張其等及家人鄭孟荃於八十五年二月間參加被上訴人獨
    資經營之「永光霓虹廣告社」名義為會首之合會，會期自八十五年三月起至八十
    七年八月止，共二十會，每會三萬元，上訴人及家人均按期繳納會款，並為活會
    會員，該合會進行至八十七年四月間無故停標，被上訴人共積欠上訴人及其家人
    鄭孟荃共一百四十一萬四千二百七十五元，乃指示訴外人即其子林明煇、媳陳智
    慧共同簽發同面額本票乙紙交付上訴人，嗣上訴人聲請本票裁定准予強制執行後
    ，被上訴人始同意部分清償，共給付上訴人及家人六十七萬一千二百六十一元，
    尚欠上訴人乙○○、丙○○依序為十九萬零九百十四元、五十五萬二千一百元，
    爰基於合會法律關係訴請被上訴人給付上開會款及法定遲延利息等情。被上訴人
    則否認為系爭合會之會首，並認為不能以會單記載會首為「永光霓虹」即推定被
    上訴人為會首，且該合會實際上為訴外人林明煇、陳智慧召集，與被上訴人無涉
    等語置辯。
二、上訴人主張其等於八十五年二月間參加以「永光霓虹」名義為會首之合會，會期
    自八十五年三月起至八十七年八月止，共二十會，每會三萬元，上訴人均按期繳
    納會款，並為活會會員，該合會進行至八十七年四月間無故停標，上訴人及家人
    共有會款一百四十一萬四千二百七十五元尚未受償，訴外人林明煇、陳智慧遂共
    同簽發同面額本票乙紙交付上訴人，嗣上訴人聲請本票裁定准予強制執行後，始
    為部分清償，共給付上訴人及家人六十七萬一千二百六十一元，尚欠上訴人乙○
    ○、丙○○依序為十九萬零九百十四元、五十五萬二千一百元之事實，已據其提
    出合會會單影本一件、本院九十年度票字第一五六五號民事裁定及確定證明書影
    本各一件為憑，核屬相符，被上訴人除否認為系爭合會之會首外，其餘不爭執，
    上訴人此部分之主張自堪信為真正。
三、按當事人主張有利於己之事實者，就其事實有舉證之責任，民事訴訟法第二百七
    十七條本文定有明文。又民事訴訟如係由原告主張權利者，應先由原告負舉證之
    責，若原告先不能舉證，以證實自己主張之事實為真實，則被告就其抗辯事實即
    令不能舉證，或其所舉證據尚有疵累，亦應駁回原告之請求 (參見最高法院十七
    年上字第九一七號判例意旨)。本件上訴人主張系爭合會之會首為「永光霓虹」
    ，而「永光霓虹廣告社」之登記負責人為被上訴人，被上訴人即為系爭合會之會
    首，應負給付會款之責任乙節，並提出系爭合會會單影本一件為證，而被上訴人
    除自承曾為「永光霓虹廣告社」登記負責人外，其餘否認上訴人之主張，上訴人
    自應就被上訴人確為系爭合會會首之有利於己事實負舉證責任，若上訴人無法證
    明其主張為真正，縱令被上訴人抗辯事實尚有瑕疵，法院仍不得為有利於上訴人
    之認定。經查：
  (一)上訴人主張系爭合會會單記載之會首「永光霓虹」即為被上訴人云云，無非係
      以系爭合會起會時即八十五年二月間之「永光霓虹廣告社」登記負責人為被上
      訴人為其依據，然依被上訴人提出上訴人乙○○不爭執之另一合會會單記載，
      即會首仍為「永光霓虹」，會期為八十二年三月二十日至八十五年二月二十日
      ，上訴人乙○○及被上訴人各參加一會之抗辯事實，依該合會會單記載可知「
      永光霓虹」與被上訴人並不具同一性甚明，而系爭合會之會期為八十五年三月
      二十日至八十七年八月二十日，會首同為「永光霓虹」，則前揭之另一合會與
      系爭合會應為同一人接續召集 (即前一合會於八十五年二月二十日滿期結束，
      同年三月二十日再起系爭合會) ，就上訴人乙○○而言，前一合會之會首「永
      光霓虹」既非被上訴人，系爭合會會首「永光霓虹」若逕予認定為被上訴人，
      豈非前後矛盾？另上訴人自承「一般人決定是否參加合會，取決於對會首個人
      財力、信用之信任度」  (參見九十二年九月二日上訴理由狀之五)，上訴人乙
      ○○參加非被上訴人為會首之「永光霓虹」前一合會，顯然並非基於對被上訴
      人之財力、信用之信任度而參加，則上訴人乙○○及其家人即上訴人丙○○與
      訴外人鄭孟荃參加系爭仍以「永光霓虹」為會首之合會，依同一理由，亦非基
      於對被上訴人之財力、信用之信任度而參加。再依卷內證據資料顯示，訴外人
      林明煇為五十三年次出生之人，系爭合會招募時已三十二歲，復已與訴外人陳
      智慧結婚，訴外人林明煇、陳智慧當時若以「永光霓虹」名義招募系爭合會，
      應不違常情，縱令上訴人基於與被上訴人為多年鄰居好友等人情關係，而參加
      被上訴人之子、媳即訴外人林明煇、陳智慧之系爭合會，亦不能據此逕認被上
      訴人即為系爭合會之會首，上訴人此部分之主張不足採信。
  (二)上訴人另主張系爭合會招募時「永光霓虹廣告社」之登記負責人為被上訴人，
      系爭合會以「永光霓虹」名義為會首，被上訴人即為系爭合會之會首云云，然
      被上訴人除自認系爭合會招募時確為「永光霓虹廣告社」登記負責人之事實外
      ，已否認其為「永光霓虹廣告社」之實際負責人及曾招募系爭合會之情事，本
      院審酌一般公司行號之登記負責人與實際負責人不一之情形甚多，登記負責人
      欲免除其應負法律責任，自應就其非該公司行號實際負責人之事實負舉證責任
      ，故被上訴人應就系爭合會招募時已非「永光霓虹廣告社」之實際經營者之事
      實為相當之證明。又依被上訴人聲請訊問之證人潘正忠在原審結證稱「我與永
      光霓虹生意往來有一、二十年，我都與林明煇接洽，與甲○○沒有接洽，甲○
      ○有沒有在做，我不清楚」等語明確 (參見原審卷第六四頁)，而被上訴人在
      另案即本院九十二年度簡上字第四三號給付會款事件聲請訊問證人吳恭慶，於
      該事件九十二年九月二十三日準備程序期日到庭結證稱「永光霓虹是我的協力
      廠商，老闆是林明煇，他父親 (被上訴人)我不瞭解，生意往來有簽單，是林
      明煇簽的，也是林明煇向我請款。生意往來時間自八十年起至九十一年十二月
      止。永光霓虹登記負責人是何人，我不知道，亦不知道八十七年六月三十日變
      更負責人為林明煇」等語屬實，足見被上訴人抗辯其非「永光霓虹」之實際負
      責人乙節應為事實，堪以採信。另被上訴人於八十七年六月三十日變更「永光
      霓虹廣告社」登記負責人為訴外人林明煇乙事，上訴人指稱係被上訴人為逃避
      法院強制執行之卸責作法，要為上訴人之主觀臆測而已，上訴人既未舉證證明
      被上訴人上開抗辯事實及證人潘正忠、吳恭慶證言如何不可採，其泛稱證人之
      證言與實情不符之主張即嫌無憑。
  (三)上訴人復主張當初應被上訴人邀約而參加系爭合會乙事，已為被上訴人所否認
      ，而被上訴人究於何時何地對上訴人二人邀約參加系爭合會，上訴人在原審及
      本院均未舉證以實其說，上訴人此部分之主張尚難遽信。況證人即參加系爭合
      會之會員張森德、蔡陳綠在原審均一致結證稱系爭合會是訴外人林明煇或陳智
      慧招募，主持開標事宜是訴外人林明煇，處理會款是訴外人陳智慧，被上訴人
      並非招會之人，亦未處理會務等語明確 (參見原審卷第六四、六五頁)，而兩
      造在本件共同援引之訴外人即參加系爭合會之會員黃振成在另案即本院九十二
      年度簡上字第四三號給付會款事件，於該事件九十二年九月二十三日準備程序
      期日就同一事實曾到庭結證稱「是林明煇的太太向我招會，開標的人是林明煇
      的太太，我得標該次被上訴人有在場，他幫忙倒茶、作簽」等語屬實，足見系
      爭合會實際招募及主持開標之人為訴外人林明煇、陳智慧，縱令被上訴人在系
      爭合會該次開標時確曾在場，亦僅居於協助訴外人林明煇、陳智慧招呼會員而
      已，尚難憑此逕認被上訴人為系爭合會之會首。至上訴人雖以證人張森德、蔡
      陳綠均為得標之死會會員，其證言不可採云云，然證人張森德、蔡陳綠等二人
      既為系爭合會之會員，對系爭合會之會首為何人知之甚詳，不因其是否已得標
      而有別，除非上訴人得提出證據證明證人張森德等二人之證言確屬虛偽 (上訴
      人就此部分亦未舉證)，否則仍不得僅因證人張森德已得標之情事而否認其證
      言之證明力。又訴外人黃振成亦為已得標之會員，上訴人猶聲請本院訊問證人
      黃振成 (參見九十二年十月三十日聲請再開準備程序書狀)，無異就系爭合會
      已得標會員能否作證有不同標準，故上訴人此部分之主張亦無可取。
四、綜上所述，系爭合會固以被上訴人擔任獨資商號登記負責人之「永光霓虹」名義
    對外招募，惟依上訴人提出之證據資料並無法證明系爭合會確為被上訴人所招募
    ，或被上訴人同意擔任系爭合會之會首，依前揭最高法院判例意旨，自無從為有
    利於上訴人之認定。從而，上訴人在原審依據合會法律關係訴請被上訴人給付會
    款及法定遲延利息，即嫌無據，應予駁回。原審判決基於同一法律上之理由，而
    為上訴人敗訴之判決，其見解尚稱妥適，應予維持。上訴意旨指摘原判決為不當
    ，求予廢棄改判，為無理由，應由本院駁回上訴人之上訴。
五、又本件事證已臻明確，上訴人在準備程序終結後雖聲請重開準備程序，並訊問被
    上訴人本人及證人黃振成、陳智慧等二人，本院認無調查該項證據之必要，已如
    「程序方面」之說明，而兩造其餘主張陳述及所提之證據方法，核與本判決所得
    之心證及結果不生影響，均毋庸再予逐一論述，附此敘明。
丙、結論：本件上訴人之上訴為無理由，依民事訴訟法第四百三十六條之一第三項、
    第四百四十九條第一項、第四百六十三條、第七十八條、第八十五條第一項前段
    ，判決如主文。
中      華      民      國    九十二    年     十一     月    十八      日
                                    臺灣彰化地方法院民事第一庭
                                        審判長法  官    羅   培   昌
                                              法  官    蔡   紹   良
                                              法  官    林   金   灶
右為正本係照原本作成
不得上訴
中      華      民      國    九十二    年     十一     月    十八      日
                                          法院書記官    莊   何   江


司法院資訊處製作；財團法人民間司法改革基金會備份。
